【裁判字號】    88,上,8
【裁判日期】    891123
【裁判案由】    請求侵權行為損害賠償
【裁判全文】
福建高等法院金門分院民事判決                八十八年度上字第八號
    上    訴    人  乙○○  .
    訴 訟 代 理 人  丁志達  律師
    被  上  訴  人  甲  ○  住.
                    徐振邦  住.
                    吳能羨  住.
                    王麗莉  住.
                    顏振輝  住.
右當事人間請求侵權行為損害賠償事件，上訴人對於福建金門地方法院中華民國八十
八年九月二十三日八十七年度訴字第二號第一審判決提起上訴，本院判決如左：
    主    文
上訴駁回。
第二審訴訟費用由上訴人負擔。
    事    實
一、上訴人方面：
  (一)聲明：１、原判決廢棄。２、被上訴人應連帶給付上訴人新臺幣 (下同) 三百
      萬元，及自民國八十七年三月廿一日起至清償日止，按周年利率百分之五計算
      之利息。３、請准供擔保宣告假執行。
  (二)陳述：除引用與第一審判決相同之記載外，補稱：
    １、被上訴人甲  ○於八十三年間聲請假處分時，對於系爭土地早已因贈與而移
        轉於上訴人、以及上訴人以該土地與建商合建一事確係明知，此由證人許清
        泉、張宏仁、徐天來八十五年六月十三日在本院八十五年度上訴字第九號偽
        造文書案件調查中所為結證內容即可明瞭，顯見其具有藉聲請假處分為手段
        不法侵害上訴人權利之故意 (至少亦有過失) 。上訴人於原審業已引用上述
        證言作為立證方法，原判決遽以違背直接審理原則為由對於前述事證不予斟
        酌，因而駁回上訴人對於被上訴人甲  ○濫用訴訟權實施侵權行為之損害賠
        償請求，自有未合。
    ２、被上訴人顏振輝於八十七年十月一日在原審具狀自陳：吳能羨由金門親友處
        得悉上訴人奪產之事，返臺後詢問上訴人均遭否認，方轉問甲  ○，自此甲
          ○始知產業已為上訴人偷改為其所有等語。據此，非但甲  ○在假處分之
        前已知上訴人辦理系爭土地過戶之事，即被上訴人吳能羨亦已明知上訴人否
        認奪產，其餘被上訴人顏振輝、徐振邦、王麗莉或則同此情形、或則未加查
        證，竟以被上訴人甲  ○名義對上訴人發函催告指摘上訴人擅自辦理金門土
        地過戶，又於民、刑訴訟程序中為被上訴人甲  ○分別充當證人、送達代收
        人或提供假處分擔保金而予協助，自係共同侵權行為，無論出於故意或過失
        ，均應與被上訴人甲  ○連帶負擔損害賠償責任。
    ３、上訴人之土地甫經建成房屋十四戶，即遭被上訴人聲請假處分而無法出租。
        如比照同批完成建物由建商同時以每棟每月二萬元出租之金額計算，上訴人
        之地上房屋因被上訴人於八十四年七月一日至八十六年十一月廿五日間實施
        假處分而不能出租，共計受有租金損失七百九十八萬元。又系爭土地上之房
        屋經泛亞不動產鑑定股份有限公司鑑價每戶計值四百萬元至六百萬元，按每
        戶五百萬元計算，十四戶共計七千萬元，被上訴人先後實施假處分二年又一
        百卅八日，致上訴人未能及時售屋得款轉存銀行生息，此部分按周年利率百
        分之五計算共計損失八百廿三萬元。上訴人僅請求賠償其中三百萬元。
  (三)證據：引用第一審判決所記載之證據。
二、被上訴人均未於言詞辯論期日到場，據其所提書狀略稱：
  (一)聲明：駁回上訴。
  (二)陳述：除引用與第一審判決相同之記載外，補稱：
    １、證人許清泉、張宏仁、徐天來在本院刑事庭作證時，並未提及被上訴人甲
        ○知悉名下土地已遭上訴人辦理過戶。上訴人私自辦理土地贈與過戶手續，
        從未向被上訴人提及，而被上訴人甲  ○多年殘疾，足不出戶、目不識丁，
        在上訴人惡意隱瞞事實之情形下，何能僅自上述證人片言隻語獲知全部原委
        ？
    ２、被上訴人甲  ○從未同意將系爭土地贈與上訴人，其聲請假處分乃係維護權
        利之必要程序，並非故意侵權行為。
  (三)證據：引用第一審判決所記載之證據。
    理    由一
一、程序方面：
    被上訴人經合法通知，均未於言詞辯論期日到場，查無民事訴訟法第三百八十六
    條各款所定之情形，准上訴人之聲請，由其一造辯論而為判決。
二、兩造爭執之要旨：
    上訴人第一審起訴主張：被上訴人甲  ○為其養母，於八十一年間，由上訴人承
    命出面委託代書許清泉，將其名下所有系爭坐落金門縣金城鎮○○段 (現改為延
    平段) 五○四之一至之六、五一三之一至之六、五一九之三至之六等地號土地十
    五筆以贈與為由，移轉登記為上訴人所有。嗣後上訴人以前述土地與建商呂榮平
    約定合建房屋，被上訴人甲  ○受被上訴人吳能羨等人挑唆，於八十四年七月藉
    口上訴人盜用印章偽造文書、否認前此贈與而向原審法院聲請就系爭土地為假處
    分，禁止上訴人為讓與、抵押、出租及其他處分行為，嗣經本案訴訟敗訴確定始
    行撤銷假處分 (其中五一三之一地號經被上訴人先行撤回假處分執行聲請) 。自
    八十四年七月十一日至八十六年十一月廿五日共計實施假處分二年又一百卅八日
    ，致使上訴人不能及時出售地上房屋存款生息，並受有相當於租金之損害。被上
    訴人吳能羨、徐振邦、顏振輝 (均為上訴人同母異父之姐、弟) 、王麗莉 (吳能
    羨之女) 或則明知上訴人否認侵奪被上訴人甲  ○之財產，或則未加查證，竟參
    與造意或幫助，以被上訴人甲  ○名義對上訴人發函催告指摘上訴人擅自辦理金
    門土地過戶，又於相關民、刑訴訟程序中為被上訴人甲  ○分別充當證人、送達
    代收人或提供假處分擔保金而予協助，與甲  ○共同基於故意或過失侵害上訴人
    之權利。為此依據侵權行為損害賠償之法律關係，請求被上訴人連帶賠償三百萬
    元。被上訴人則否認不法侵害上訴人之權利，辯稱系爭土地為被上訴人甲  ○所
    有，並未贈與上訴人，上訴人因偽造文書辦理移轉登記，經檢察官提起公訴在案
    ，迄未判決確定，被上訴人甲  ○為維護自己權利而聲請假處分並無不合，其餘
    被上訴人顏振輝、徐振邦、吳能羨、王麗莉亦未與被上訴人甲  ○合謀侵害上訴
    人權利之主觀不法認識等語。三
三、得心證之理由：
  (一)民法第一百八十四條第一項前項規定：侵權行為以故意或過失不法侵害他人之
      權利為要件，與債務不履行損害賠償責任係以履約上歸責事由存在為要件不同
      。就後者之場合而言，苟經證明債之關係存在以及債權人確因債務人不履行債
      務 (給付不能、給付遲延或不完全給付) 而受損害，即得請求債務人負債務不
      履行責任，如債務人抗辯損害之發生為不可歸責於債務人之事由所致，即應自
      負舉證之責；至於侵權行為損害賠償事件，主張對造應負侵權行為責任之一方
      ，應就對造具有故意或過失負舉證責任，不得僅自客觀上受有損害之結果任意
      主張請求賠償，兩者關於舉證責任分配之原則迥異 (參照最高法院五十八年台
      上字第一四二一號判例、八十二年度台上字第二六七號判決意旨) ，先予指明
      。
  (二)上訴人主張：被上訴人甲○明明知系爭土地業經贈與，而仍假藉訴訟手段不法
      侵害上訴人之權利云云，關於指摘被甲  ○具有侵權行為之故意或過失一節，
      無非僅以證人許清泉、張宏仁、徐天來八十五年六月十三日在本院八十五年度
      上訴字第九號偽造文書案件所為陳述，為其證明方法。惟查：證人許清泉在本
      院刑庭作證時，就其所謂曾在電話中對被上訴人甲  ○告知上訴人委辦土地過
      戶一事，經法官訊以﹁當時甲  ○有無問辦什麼過戶﹂，先則證稱﹁沒有﹂，
      後始改稱﹁說回來要告訴他 (乙○○) ﹂、﹁她知道 (代辦何土地過戶) ，我
      說是甲  ○名下土地贈與過戶﹂云云，就與案件具有重要關係事項先後所供齲
      齬閃爍 (筆錄影本見原審卷第一二七頁背面) ，參以該證人係直接受上訴人委
      託將原屬被上訴人甲  ○所有系爭土地辦理贈與移轉登記於上訴人之代書，就
      本件財產糾紛責任攸關，作證立場能否全然持平尤非無疑，以此彈劾被上訴人
      在另案民、刑訴訟中指摘上訴人涉嫌偽造文書、援為上訴人自辯之反證資料猶
      無不可，若進而在本件據以證明被上訴人具有侵權行為之故意過失，仍難遽予
      憑信。至於證人張宏仁在本院刑庭固曾證述﹁甲  ○說：志忠在金門辦理房地
      事情剛回來﹂，但同時證稱﹁只說辦理房地事情，未說誰名下 (土地) ﹂、﹁
      只說金門的地 (沒說哪些地) ﹂ (同前述頁碼筆錄影本) ，證人徐天來證稱﹁
      我告訴甲  ○，志忠來整我的園，又不跟我清楚，她說會告訴志忠與我清楚﹂
      、﹁沒有 (說合建) ﹂、﹁沒有 (告訴甲  ○合建的事) ﹂、﹁只說整地要與
      人合建﹂ (見原審卷第一二六頁筆錄影本) ，綜觀彼二人之證詞，亦無一語涉
      及被上訴人甲  ○是否確曾同意將系爭土地贈與上訴人 (﹁辦理房地事情﹂或
      合建房屋，與上訴人有無受贈之判斷皆無必然之關係) ，而依證人張宏仁所述
      ，當其見聞上述待證事項時，上訴人之繼父徐子禮當場表示﹁土地沒什麼用，
      能賣就賣﹂ (原審卷第一二八頁背面) ，與上訴人所謂受贈系爭土地之事尤乏
      關連，均不足以證明上訴人所之主張為真實。(三)
  (三)上訴人既不能證明被上訴人甲  ○聲請假處分出於不法侵權之故意或過失，被
      上訴人甲  ○就其與上訴人間之土地所有權爭執，於雙方各執其詞之情況下，
      為保全自己之權利回復請求，依據關於保全程序之法律規定聲請假處分，自屬
      正當行使權利之行為，與民法第一百八十四條所規範之侵權行為必須具備不法
      評價之性質不相合致。被上訴人徐振邦、吳能羨、顏振輝、王麗莉對於甲  ○
      所為伸張權利之正當行為在程序進行中本於所知為其作證或為代收送達、提供
      假處分擔保金等從旁協力，自亦不生不法侵害他人權利之問題，遑論上訴人徒
      憑己見漫指彼等具有侵權行為之故意或過失，未就此部分主張作何具體舉證以
      實其說。原審依據全辯論意旨，以被上訴人甲  ○對於上訴人所提民事訴訟雖
      遭敗訴，但此僅為其訴訟主張是否為受訴法院所採納之心證基礎取捨問題，尚
      不得依此訴訟結果遽認被上訴人發動訴訟行為即為不法侵權，因而為上訴人敗
      訴之判決，並無不合。上訴論旨指摘原判決不當，求予廢棄，非有理由，應予
      駁回。(四)
  (四)本件關於訴訟標的之判斷，已因上訴人不能證明侵權行為之主張而臻明確，兩
      造關於損害範圍之其餘主張及舉證，對於前述終局判斷之結果無所影響，無須
      斟酌，併予指明。四
四、本件上訴為無理由，並依民事訴訟法第四百四十九條第一項、第四百六十三條、
    第三百八十五條、第七十八條，判決如主文。
中      華      民      國     八十九     年     十一     月    廿三    日
                                 福建高等法院金門分院民事庭
                                     審判長法  官  沈  銀  和
                                           法  官  李  宗  榮
                                           法  官  林  勤  綱
右正本證明與原本無異。
如不服本判決，應於收受送達後二十日內向本院提出上訴書狀，其未表明上訴理由者
，並應於提出上訴後二十日向本院補提理由書狀 (均須按他造當事人之人數附繕本)
。
                                           書記官  李  麗  鳳
中      華      民      國     八十九     年     十二     月      六    日


司法院資訊處製作；財團法人民間司法改革基金會備份。
